【裁判字號】    97,交抗,815
【裁判日期】    970714
【裁判案由】    違反道路交通管理處罰條例
【裁判全文】
臺灣高等法院交通事件裁定             97年度交抗字第815號
抗  告  人
即處分機關  交通部公路總局台北區監理所板橋監理站
代  表  人  劉勝褔
受  處分人  甲○○
上列抗告人，因受處分人違反道路交通管理處罰條例案件，不服
臺灣板橋地方法院，中華民國97年6月9日裁定（97年度交聲字第
392號），提起抗告，本院裁定如下：
    主  文
原裁定撤銷，發回臺灣板橋地方法院。
    理  由
一、原裁定意旨略以：
(一)受處分人甲○○於民國96年12月20日23時25分許，駕駛車號
    QUK-818號輕型機車，行經臺北縣板橋市○○路170巷口，因
    有「汽車駕駛人酒精濃度超過規定標準（0.55MG/L以上）」
    之違規行為，此為異議人所不爭執，並有臺灣板橋地方法院
    97年度簡字第378 號刑事簡易判決影本附卷可稽，堪認受處
    分人當時駕駛機車，經測試檢定，有酒精濃度超過規定標準
    之違規事實甚明。
(二)惟道路交通管理處罰條例第68條於94年12月14日修正公布，
    經行政院以95年2 月27日行政院院臺交字第0950082898號令
    核定自95年3月1日施行，該條修正後規定「汽車駕駛人，因
    違反本條例及道路交通安全規則之規定，受吊銷駕駛執照處
    分時，吊銷其持有各級車類之駕駛執照」，與修正前同條文
    相比較，係將「吊扣」駕駛執照處分效力擴及吊扣所持有之
    各級車類駕駛執照之規定刪除。考其修正理由，乃舊法將違
    規駕駛人所持有各級車類駕駛執照一併吊扣失之過酷，影響
    人民工作及生活甚鉅，故依修正後規定，受吊扣駕駛執照處
    分時，不再吊扣其持有各級車類之駕駛執照，僅於受吊銷駕
    駛執照處分時，始吊銷其持有各級車類之駕駛執照。是以，
    本件異議人當時既係駕駛輕型機車違規，其依法所受之處分
    應為限制駕駛輕型機車權利，而僅應吊扣輕型機車駕駛執照
    ，始符修正後第68條規定之意旨，然因異議人並未領有輕型
    機車駕駛執照，於此情形，自無從處以異議人吊扣機車駕駛
    執照之處分。詎原處分機關逕以於道路交通管理處罰條例第
    68條修正前所作成交通部95年5月3日交路字第0950030639號
    函、94年9月15日交路字第0940051433號函、89年8月30日交
    路89字第008861號函，吊扣異議人之職業大貨車駕駛執照，
    顯漏未審酌上開條例第68條修正理由之意旨。參以異議人係
    駕駛輕型機車違規，如因此吊扣異議人之其他種類車輛駕駛
    執照，此舉顯然將剝奪異議人駕駛其他種類車輛之權利，對
    異議人之權益造成極大之損害，亦與現行之道路交通管理處
    罰條例第68條之規定未合，是異議人主張不應吊扣其職業大
    貨車駕照等語，於法尚屬有據。又原處分關於吊扣駕駛執照
    部分既屬違法，則原處分依道路交通管理處罰條例第24條第
    1項第1款施以道安講習部分，亦失所附麗。
(三)又違反道路交通管理事件裁決書處罰主文欄，吊扣汽車牌照
    或駕駛執照處分，應記明應受吊扣汽車牌照或駕駛執照名稱
    、號碼及吊扣期間，違反道路交通管理事件統一裁罰基準及
    處理細則第43條第2項第3款定有明文。本件裁決書於處罰主
    文欄僅記載「吊扣駕駛執照12個月」等字樣，並未記明應受
    吊扣之駕駛執照名稱，亦與上開細則之規定不符。綜上所述
    ，異議人於上開時地駕駛機車，固有「汽車駕駛人酒精濃度
    超過規定標準（0.55MG/L以上）」之違規行為，惟審酌修正
    後道路交通管理處罰條例第68條之修正理由，至多僅能限制
    異議人駕駛機車之權利而已，不能僅憑異議人無機車駕駛執
    照可供吊扣，既逕予吊扣其持有他種類車輛之駕駛執照。又
    如有吊扣汽車牌照或駕駛執照處分，主文欄應記明應受吊扣
    之汽車牌照或駕駛執照名稱、號碼及吊扣期間。從而，原處
    分既有上開瑕疵，爰將原處分撤銷，由原處分機關詳為審究
    後，另為適法處分。
二、抗告意旨略以：
(一)汽車駕駛人，駕駛汽車經測試檢定有下定情形之一者，處新
    臺幣1萬5千元以上6 萬元以下罰鍰，並當場移置保管該汽車
    及吊扣其駕駛執照1 年。一、酒精濃度超過規定標準」，為
    道路交通管理處罰條例第35條第1項第1款所規定；又「『未
    領有機器腳踏車駕駛執照，汽車駕駛執照吊扣期間駕駛機器
    腳踏車』之違規處罰適用條款之議題乙節，查就道路交通管
    理處罰條例所稱『吊扣』及『吊銷』或「註銷』方為消滅資
    格效力之處分，上開會議決議所持『駕駛執照吊扣期間屬無
    效駕駛執照』之見解，並不妥適」，為交通部95年10月2 日
    交路字第0950051192號所函釋；又「未領有機器腳踏車駕駛
    執照之駕駛人，於汽車駕駛執照吊扣期間駕駛機器腳踏車者
    ，仍應適用道路交通管理處罰條例第21條第1項第5款處罰鍰
    」，為交通部公路總局95年9月14日路監交字第0951005442A
    號函釋；又「查有關已領有汽、機車駕駛執照之駕駛人，其
    駕車有違反道路交通管理處罰條例第35條之行為者，當依該
    條例規定，處以罰鍰及吊扣（銷）駕駛執照之處分」，為交
    通部94年9月15日交路字第0940051433號函釋。
(二)本件異議人甲○○於96年12月20日23時25分駕駛QUK-818 號
    輕型機車，經臺北縣政府警察局中和分局以第C00000000 號
    通知單，當場舉發「酒後駕車，酒測值達0.55MG/L」（抗告
    書有誤載），異議人對上開違規事實並無爭執。前揭條例第
    68條規定，「受吊銷駕駛執照時，吊銷其持有各級車類駕駛
    執照」，查現行駕駛執照種類依照道路交通安全規則第53條
    規定計有15種，除國際駕照外，一般民眾最多將持有機器腳
    踏車（簡稱機車）及四輪以上汽車（簡稱汽車）駕駛執照（
    簡稱駕照），而94年12月28日修正前揭條文時，係將若受吊
    扣駕照，應將前開最多二種車類（機車、汽車）駕照吊扣，
    而不問其駕駛車種為何，而修正後僅保留吊銷時，不問其駕
    駛車種為何，均將其持有機車、汽車駕照吊銷，上開第68條
    修正前後均未將若僅持有一種駕駛執照時，不得吊扣其駕照
    （交通部89年8月30日交路字第008861號、94年9月15日交路
    字第0940051433號函參照），而原審裁定理由四（一）之解
    釋尚嫌率斷。
(三)本件裁定書理由五「綜上所述，修正後道路交通管理處罰條
    例第68條之規定，既將『吊扣』二字刪除，故受吊扣駕駛執
    照處分時，不再吊扣其持有各級車類之駕駛執照，僅於受吊
    銷駕駛執照處分時，始吊銷其持有各級車類之駕駛執照」，
    惟上開條例第35條第1項第1款已明定汽車駕駛人酒精濃度超
    過規定標準須吊扣其駕駛執照1 年，現行條文針對吊扣時自
    依其條例第35條規定處罰，係限制其駕駛資格，而與剝奪人
    民駕駛資格之吊銷處分不同；又持汽車駕駛執照係可駕駛輕
    型機車，異議人並無持有機器腳踏車駕駛執照，本案又係騎
    乘機車違規，其汽車駕駛執照為其駕車之許可憑證，既為其
    許可憑證，自應依其條例第35條第1項第1款吊扣其汽車駕駛
    執照1 年；又修正前上揭條例已規定該條款之罰鍰不得依同
    條例第65條第1項第3款易處吊扣駕駛執照（後因易處吊扣制
    度，形成處罰漏洞，且日趨浮濫，無法達到處罰目的，已廢
    止該條例），由此可知違反上揭條例除處以罰鍰外，尚須吊
    扣其駕駛執照，而原審將第35條處罰割裂適用，宜有不妥，
    原裁定將原處分撤銷，應非妥適，爰請撤銷原裁定，更為適
    法之裁定等語。
三、本院經查：
(一)按，汽車駕駛人有飲用酒類或其他類似物後其吐氣所含酒精
    濃度超過每公升0.25毫克或血液中酒精濃度超過百分之0.05
    以上之情形者，不得駕車；汽車駕駛人，駕駛汽車經測試檢
    定有酒精濃度超過規定標準之情形者，處新臺幣1萬5千元以
    上6 萬元以下罰鍰，並當場移置保管該汽車及吊扣其駕駛執
    照1年；因而肇事致人受傷者，並吊扣其駕駛執照2年；致人
    重傷或死亡者，吊銷其駕駛執照，並不得再考領；汽車駕駛
    人，有第35條第1 項規定之情形者，應接受道路交通安全講
    習，道路交通安全規則第114條第2款、道路交通管理處罰條
    例第35條第1項第1款、第24條第1項第2款，分別定有明文。
    次按，汽車駕駛人取得高一級車類之駕駛資格者，應換發駕
    駛執照，並准其駕駛較低級車類之車輛，其規定如下：(三)已
    領有大貨車駕駛執照者，得駕駛小型車、輕型機器腳踏車，
    道路交通安全規則第61條第1項第3款，亦有明文。
(二)又94年12月14日修正前道路交通管理處罰條例第68條原規定
    「汽車駕駛人，因違反本條例及道路交通安全規則之規定，
    受吊扣或吊銷駕駛執照處分時，吊扣或吊銷其持有各級車類
    之駕駛執照」，修正後同條文則規定「汽車駕駛人，因違反
    本條例及道路交通安全規則之規定，受吊銷駕駛執照處分時
    ，吊銷其持有各級車類之駕駛執照」，其修正原因乃舊法將
    違規駕駛人所持有各級車類之駕駛執照一併吊扣，失之過酷
    ，影響人民工作及生活甚鉅，故依修正後規定，受吊扣駕駛
    執照處分時，不再吊扣其持有各級車類之駕駛執照。是以行
    為人有前揭道路交通管理處罰條例第35條第1項第1款所規定
    之違規行為，而須吊扣駕駛執照時，僅能吊扣行為人當時駕
    駛該違規車輛所憑之駕駛執照，而不得吊扣該違規行為人所
    持有、與駕駛違規車輛無關之其他各級車類駕駛執照，亦即
    道路交通管理處罰條例第35條第1項第1款規定之「吊扣駕駛
    執照」，係指「吊扣駕駛人酒後違規駕駛時，駕駛該違規車
    輛所憑之駕駛執照」，故已領有輕型機車駕駛執照者，酒後
    違規駕駛輕型機車時，吊扣者即係駕駛者之輕型機車駕駛執
    照，不得吊扣駕駛者領有之其他汽車或重型機車駕駛執照。
    換言之，依修正後之規定意旨，駕駛汽車違規，僅得吊扣汽
    車駕照，不得吊扣機車駕照，而駕駛機車違規，亦不得吊扣
    汽車駕照，抗告書所引之釋示，難以採認。
(三)本件受處分人僅考領職業大貨車駕駛執照，並未考領機車駕
    駛執照，且係酒後騎駛輕型機車，酒測值達0.55MG/L，已超
    過規定標準之情形下，其違規事證明確，本件受處分人當時
    既係駕駛輕型機車違規，其依法所受之處分應為限制駕駛輕
    型機車權利，而僅應吊扣輕型機車駕駛執照，始符修正後第
    68條規定之意旨，然因受處分人並未領有輕型機車駕駛執照
    ，於此情形，自無從處以吊扣機車駕駛執照處分，應甚明顯
    。再依上開條文意旨，如未符其他違規要件時，此吊扣即屬
    無據（至是否立法疏漏，係屬另一問題），亦無從處以其他
    處分，均極明灼。又原裁決書之記載，雖非具體，但異議人
    並未領有機車駕照，則裁決書記載應屬可得確定。詎原處分
    機關逕以道路交通管理處罰條例第35條第1項第1款、第24條
    第1項第1款等規定，處以吊扣貨車駕駛執照1 年，並施以道
    安講習，即有未合，原審如認此項法律見解正確，抗告理由
    所稱之行政釋示，依法不得援引，自應如同原審其他案件之
    裁定，逕行撤銷原處分，並就此吊扣及道安講習部分，裁定
    不罰，始符法理，惟原審一面認異議人主張不應吊扣貨車駕
    照部分為可採，一面認裁決書記載未完備，竟將原處分撤銷
    後，諭知由原處分機關另為適法之處分，顯有違誤。從而，
    本件抗告狀所載，雖經本院認非有理由，但原裁定既有上開
    可議，即屬無可維持，應由本院將原裁定撤銷並發回原審，
    查明上開見解是否妥當，並依法另為裁判，以昭折服。
四、據上論結，應依道路交通案件處理辦法第26條，刑事訴訟法
    第413條前段，裁定如主文。
中    華    民    國    97    年    7     月    14    日
                  刑事第十四庭審判長法  官  陳志洋
                                    法  官  吳啟民
                                    法  官  蔡聰明
以上正本證明與原本無異。
不得再抗告。
                                    書記官  陳建邦
中    華    民    國    97    年    7     月    14    日


司法院資訊處製作；財團法人民間司法改革基金會備份。
